臺灣雲林地方法院民事判決
111年度訴字第138號
原      告  李虎雄  
被      告  雲林縣斗六市農會

法定代理人  張喬復  
訴訟代理人  劉秋懋  
上列當事人間請求損害賠償事件，本院於民國111年5月19日言詞
辯論終結，判決如下：
    主  文
原告之訴駁回。
訴訟費用由原告負擔。
    事 實 及 理 由
一、按訴狀送達後，原告不得將原訴變更或追加他訴，但請求之
    基礎事實同一或擴張或減縮應受判決事項之聲明者，不在此
    限，民事訴訟法第255條第1項第2款、第3款分別定有明文。
    本件原告原起訴聲明：被告應給付原告自民國99年3月起（
    原告滿65歲）至原告死亡止之老農福利津貼（比照農委會發
    給之金額之方式）及喪葬補助費（比照農委會發給之金額）
    。經其歷次為訴之變更，嗣於111年5月19日當庭更正其聲明
    為：被告應給付原告1,874,921元。核係基於同一原因事實
    所為之聲明擴張、減縮、變更，與上開規定並無不合，應予
    准許。
二、原告起訴主張：原告於85年3月28日接受其母親贈與坐落雲
    林縣○○市○○○段○○○段0000地號農地（下稱1176號農地）時取
    得參加農民健康保險（下稱農保）資格就加入農保，並自原
    告86年10月17日開戶之存摺帳號0000000帳戶內扣繳農保費
    。被告辯稱原告於97年10月1日才參加農保，是不實的。而
    依87年版的老年農民福利津貼暫行條例（下稱老農津貼暫行
    條例）規定，原告應符合申請資格，惟被告漏將原告投保農
    保繳納之農保費上繳至勞動部勞工保險局（下稱勞保局），
    導致原告未能取得領取老年農民福利津貼（下稱老農津貼）
    之資格，原告因而受有自99年3月起（原告滿65歲）至原告
    死亡止之老農津貼新臺幣（下同）1,721,921元（比照農委
    會發給之金額之方式）及喪葬補助費153,000元（比照農委
    會發給之金額）之損害，爰依法提起本件訴訟等語，並聲明
    ：被告應給付原告1,874,921元。
三、被告則以：　　
㈠、原告領有勞保老年給付，於97年10月1日向被告辦理農保加保
    ，當時面臨農保與國保抉擇問題，因原告雖然可加農保（惟
    104年12月30日起已經修法全面排除領有社會保險老年給付
    者加入農保，請參從事農業工作農民申請參加農民健康保險
    認定標準及資格審査辦法第二條第一項第六款），但原告沒
    有資格領取老農津貼。參行政院訴願決定書臺訴字第109019
    0188號，第二頁第三點第三項：「縱訴願人於97年10月1日
    經斗六市農會審查通過其農保資格並申報其加保，惟其已於
    96年12月7日領取勞保老年給付，仍為老農津貼暫行條例第4
    條第7項規定之排除對象。」由此，原告之所以無法領取老
    農津貼，是因為其已領取勞保老年給付。
㈡、原告所稱其於85年3月28日起接受贈與農地時取得農保資格就
    加入農保云云，依據行政院訴願決定書臺訴字第1090190188
    號，原告於96年12月7日領取勞保老年給付，足見當時原告
    是勞保被保險人，並非原告所稱之加入農保。
㈢、又97年10月政府開辦國保，為鼓勵投保，開放已領取勞保老
    年給付者加保，年滿65歲即可請領國民金，惟該項政策只開
    放了短短3個月，98年1月1日起已領取社會保險老年給付者
    即無法加保。因農保也是社會保險之一，被告為了讓原告領
    取國民年金，所以沒有申報其加農保，建議僅申報其加入全
    民健保第三類（下稱健三），健保費比較便宜。原告嗣於99
    年3月21日起領取國保老年年金，原告無農保身分才得以參
    加國民年金保險，既無農保身份即無法依農民健康保險條例
    領取喪葬津貼。
㈣、甚且，縱若原告加入農保，則農保喪葬津貼為153,000元，然
    原告領取之國民年金金額已超過農保喪葬津貼甚多，且原告
    可領取國民年金直至死亡為止，實係因原告無農保方可領取
    國民年金（參國民年金法第一條）。因此，原告沒有加入農
    保，不但沒有損失，反而是獲益。
㈤、政府於107年11月開辦農民職業災害保險（下稱農職保）當時
    加保資格僅限於農保被保險人，108年8月5日才修正條文開
    放健三資格加保，修法後原告就是以健三資格加入農職保，
    目前仍在保中，非其所稱被告「不給辦」。況且，被告於10
    7年11月執行原告農保、健三資料比對後，發現電腦系統資
    料轉換錯誤，也於發現後立即（107年11月13日）將誤扣之
    農保費9,360元全數主動歸還原告。實因早期電腦簡陋，並
    無和勞保局資料比對之功能，被告才會誤扣農保費。但縱使
    被告有前述誤扣農保費之事實，被告基於維護原告的最大權
    益已建議其參加國民年金保險，並領取國民年金給付，迄今
    所領取之國民年金給付遠超過農保喪葬津貼，則被告並未造
    成原告任何損害等語置辯。
㈥、並聲明：原告之訴駁回；如受不利判決，願供擔保請准宣告
    免為假執行。
四、本院得心證之理由：
㈠、經查，原告於109年3月23日向被告申領老農津貼，經被告轉
    請勞保局審查結果，以原告申領老農津貼時未參加農保，依
    老農津貼暫行條例第3條規定，不符老農津貼請領之資格，
    於109年4月17日以保農福字第10960073170號函復原告，不
    發給老農津貼。原告對該函處分不服，提起訴願遭決定駁回
    ，嗣提起行政訴訟，業經臺北高等行政法院於110年4月22日
    以109年度訴字第1189號判決原告之訴駁回確定；原告已於9
    6年12月7日領取勞保老年給付；原告已自99年3月21日起領
    取國民年金給付；被告於107年11月間已將所扣之10年農保
    費9,360元全數歸還原告等情，為兩造所不爭執，復有行政
    院臺訴字第1090190188號訴願決定書及109年度訴字第1189
    號判決在卷可稽，是上開事實堪以認定為真實。
㈡、按投保單位不依本條例規定辦理投保手續者，自應辦理參加
    保險之日起，至參加保險之前一日止，按被保險人應負擔之
    保險費金額，處以二分之一罰鍰。農民因此所受之損失，應
    由投保單位依本條例規定之給付標準賠償之。農民健康保險
    條例（下稱農保條例）第46條定有明文。次按損害賠償之債
    ，以有損害之發生及有責任原因之事實，並二者之間，有相
    當因果關係為成立要件。故上訴人所主張損害賠償之債，如
    不合於此項成立要件者，即難謂有損害賠償請求權存在（最
    高法院48年臺上字第481號判決參照）。復按當事人主張有
    利於己之事實者，就其事實有舉證之責任。其因侵權行為所
    生之損害賠償請求權，以行為人有故意或過失不法侵害他人
    之權利為成立要件；倘行為人否認有故意或過失，即應由請
    求人就此利己之事實舉證證明；若請求人先不能舉證以證實
    自己主張之事實為真實，則行為人就其抗辯事實即令不能舉
    證，或所舉證據尚有疵累，亦應駁回請求人之請求（最高法
    院92年度臺上字第1505號判決意旨參照）。
㈢、原告主張其於85年3月28日接受其母親贈與1176號農地時取得
    參加農保資格就加入農保，並自原告86年10月17日開戶之存
    摺帳號0000000帳戶內扣繳農保費云云，雖提出臺灣省雲林
    縣土地登記簿、存摺內頁明細為證，然為被告所否認。經查
    ，農保係採申請制，並非取得資格之人即得認已加入農保。
    況觀諸原告所提出之上開存摺內頁，原告農保費扣款時間為
    103年5月20日，再佐以被告乃於107年11月間將所扣之原告1
    0年農保費退還予原告之事實，為兩造所不爭執，則原告應
    係於93或97年間有向被告申請加入農保，並非原告上開主張
    其係於85或86年間已向原告申請加入農保。復依97年11月26
    日修正公布前之農保條例第6條之立法理由乃為「為免重複
    保障，浪費資源，明定已參加其他強制性社會保險者，不得
    再參加本保險。」，而原告已於96年12月7日領取勞保老年
    給付之事實，為兩造所不爭執，則原告既已有參加勞工保險
    ，即不得再行參加農保甚明，是尚難據以上開臺灣省雲林縣
    土地登記簿、存摺內頁明細即得遽認原告主張其已於85年或
    86年間已向原告申請加入農保乙情為真。
㈣、再者，即使認原告在老農津貼暫行條例87年11月11日修正公
    布前就已向被告申請加入農保，然依84年5月31日制定公布
    ，並自同年6月2日施行的老農津貼暫行條例第4條第1項規定
    ：「符合前條資格條件之老年農民，得申請發給福利津貼，
    每月新臺幣三千元。但已領取其他社會保險之老年給付或同
    一期間內政府發放生活補助或津貼者，不得申領福利津貼，
    已領取者應予退還。」可知，不論原告加入農保是在87年11
    月11日老農津貼暫行條例修正公布前、後，只要已領取其他
    社會保險之老年給付者，依老農津貼暫行條例之規定，鑑於
    國家財政資源有限，即不得再申領同樣負有照護國民老年經
    濟安全目的之老農津貼。而查，原告已於96年12月7日領取
    勞保老年給付乙情，為兩造所不爭執，則原告於99年3月間
    年滿65歲，就算原告加入農保，也無法領取老農津貼，尚難
    認原告受有何老農津貼損害甚明。
㈤、復依農保條例第40條規定「被保險人死亡時，按其當月投保
    金額，給與喪葬津貼十五個月。前項喪葬津貼，由支出殯葬
    費之人領取之。」可知，縱認原告在85年或86年間就已向被
    告申請加入農保乙情為真，然農保之喪葬津貼係由支出殯葬
    費之人領取並非由投保之人即原告得領取，則原告既非得請
    求喪葬津貼之人，亦難認原告受有何喪葬津貼之損害。 
㈥、此外，原告復未舉證證明其於85年或86年間已向被告申請加
    入農保，且因被告未向勞保局上繳其農保費，而致其喪失農
    保資格乙情為真實；原告亦不因未加入農保即受有老農津貼
    及喪葬津貼之損害，已如前所認定，是原告本件之請求難認
    有理。
五、從而，原告依農保條例及侵權行為之法律關係，請求被告應
    給付原告1,874,921元，為無理由，應予駁回。
六、本件事證已臻明確，兩造其餘主張、陳述與舉證，經審酌與
    本院前開判斷不生影響，爰均不再予以逐一論述。　　
七、訴訟費用負擔之依據：民事訴訟法第78條。
中　　華　　民　　國　　111 　年　　6 　　月　　9 　　日
                  民事第一庭    法  官 吳福森

以上正本係照原本作成。
如對本判決上訴，須於判決送達後20日內向本院提出上訴狀。如
委任律師提起上訴者，應一併繳納上訴審裁判費。
中　　華　　民　　國　　111 　年　　6 　　月　　9 　　日
                                書記官　程尹鈴